【裁判字號】    95,訴,1151
【裁判日期】    951013
【裁判案由】    侵權行為損害賠償
【裁判全文】
臺灣板橋地方法院民事判決              95年度訴字第1151號
原      告  丙○○
訴訟代理人  吳發隆律師
被      告  台通光電股份有限公司
                      統一編號.
兼      上
法定代理人  甲○○
共      同
訴訟代理人  連復淇律師
複代理人    邵華律師
上列當事人間請求侵權行為損害賠償事件，本院於中華民國95年
9月29日言詞辯論終結，判決如下：
    主      文
被告應連帶給付原告新臺幣肆拾肆萬玖仟捌佰玖拾肆元及自民國
九十五年八月二十六起至清償日止，按週年利率百分之五計算之
利息。
原告其餘之訴駁回。
訴訟費用由被告連帶負擔五分之一，餘由原告負擔。
    事實及理由
一、原告主張：原告係坐落臺北縣新莊市○○段839 地號土地（
    下稱系爭土地）之所有權人，被告無權占有系爭土地，在如
    附圖所示839A部分（面積270.76平方公尺）搭蓋鐵皮屋與鐵
    棚架外為方便怪手出入，被告尚於839A外之部分堆放電纜線
    、舖設水泥、磚塊、石頭，被告竊占系爭土地之刑事犯行，
    業經鈞院94年度自字第20號刑事判決有罪在案，被告雖主張
    於民國94年5 月19日已拆除如附圖所示839A之鐵皮建物，惟
    94 年8月17日鈞院刑事庭勘驗系爭土地時，839A之鐵皮屋及
    鐵棚架始拆除，故應由被告就94年5 月19日已拆除839A之鐵
    皮屋及鐵棚架之有利於己之事實負舉證責任，況原告之子乙
    ○○於94年1 月6 日至系爭土地查看時仍親見被告在系爭土
    地堆放電纜、鋼板、石礫舖路，足證被告占有系爭土地839A
    部分及839A以外之部分（面積2654.98 平方公尺）之時間均
    係92年1 月1 日起至94年8 月17日鈞院刑事庭勘驗系爭土地
    時止為32個月17日。原告自得請求被告賠償相當租金之損害
    以92年1 月系爭土地申報地價為每平方公尺新臺幣（下同）
    4,560 元計算共計3,620,697 元。又系爭土地上仍有廢土石
    礫等，回復原狀時必須將廢土石礫移除運離，並重新填土，
    方能回復可供種植農業用地之狀態，經原告詢價後，系爭土
    地石頭清運、整地、覆土等工程所需費用為477,750 元，原
    告自得請求回復原狀所必要之費用，以代回復原狀。另因被
    告於系爭土地遭被告舖填廢土、磚塊、石頭，臺北縣政府稅
    捐稽徵處新莊分處於92年間稽查以系爭土地非供農用而自93
    年起改按一般用地稅率課徵地價稅，致原告額外繳交93年、
    94年度地價稅總計153,229 元，爰依侵權行為法律關係，請
    求被告如數賠償。併為聲明：(一)被告應連帶給付原告4,251,
    676 元及自95年8 月24日準備暨陳報(二)狀繕本送達翌日起至
    清償日止，按年息5%計算之法定遲延利息；(二)被告應自95年
    8 月24日準備暨陳報(二)狀繕本送達翌日起至依稅捐主管機關
    對農業用地之標準將臺北縣新莊市○○段839 地號土地回復
    為農業用地使用之日止，逐年給付原告按稅捐主管機關核定
    之地架價稅金額（見本院卷第161 頁、第231 頁）。
二、被告則以：被告並未占有系爭土地之全部面積2925.74 平方
    公尺，被告自92年1 月1 日起至94年5 月19日止共計870 日
    確實占用如附圖所示839A部分之土地（面積270.76平方公尺
    ），惟被告於94年5 月19日即行拆除839A上之鐵皮屋及鐵棚
    架，另839A以外部分被告曾自93年9 月中旬起至9 月底止共
    計15日放置電纜等物品，面積約為200 坪即662 平方公尺，
    至於超過662 平方公尺及15日部分，被告並未占有，故原告
    不得請求被告給付逾此範圍之使用系爭土地相當租金之損害
    賠償。另臺北縣政府稅捐稽徵處新莊分處以系爭土地非依法
    令變更為非農業使用，係錯將被告台通光電股份有限公司（
    下稱台通光電公司）在同段838 地號土地（下稱838 地號）
    上興建之廠房，誤認坐落於系爭土地上，原告未向臺北縣政
    府稅捐稽徵處新莊分處循稅務行政救濟程序依法救濟，自不
    得向被告請求賠償93年、94年度地價稅153,229 元。況原告
    並未就所謂稅捐主管機關對農業用地之標準，及系爭土地原
    係符合稅捐主管機關對農業用地之標準，而系爭土地原本即
    已廢耕閒置多年，雜草叢生，復因疏於管理，遭他人傾倒廢
    土、垃圾，原告既未作農業耕作使用，自不得請求被告依園
    藝造景之標準賠償等語，資為抗辯。併為答辯聲明：原告之
    訴駁回。
三、兩造於本院95年3 月7 日言詞辯論期日依民事訴訟法第271
    條之1 準用第270 條之1 第1 項第3 款規定，協議簡化爭點
    ，其協議不爭執及爭執之事項如下（見本院卷第57頁至第58
    頁）：
  (一)兩造不爭執之事項：
    1.坐落臺北縣新莊市○○段839 地號土地（即系爭土地）為
      原告所有。
    2.台通光電公司自92年1 月1 日起至94年5 月19日止搭建鐵
      棚架、鐵皮屋及水泥圍牆之位置如土地複丈成果圖839A所
      示（面積270.76平方公尺）。
    3.台通光電公司自93年9 月15日起至93年9 月底止占用系爭
      土地662 平方公尺以擺放電纜線軸等物品。
    4.原證4 臺北縣政府稅捐稽徵處函影本1 件形式上為真正（
      即本院卷第42頁）。
    5.原證6土地登記謄本為真正（見本院卷第48頁）。
    6.原證8 之93年地價稅課稅明細表、94年地價稅繳款書為真
      正（即本院卷第52頁正、反面）。
    7.原證9 之律師費用及顧問費用單據形式上為真正（見本院
      卷第53頁至第58頁）。
    8.本件訴訟標的法律關係為：侵權行為損害賠償請求權。
  (二)兩造爭執之事項：
    1.被告丁○○是否應負侵權行為損害賠償責任？
    2.被告是否於94年5 月19日即行拆除如複丈成果圖所示839A
      之鐵棚架、鐵皮屋？或至94年8 月間始拆除839A之鐵棚架
      、鐵皮屋？台通光電公司是否自92年1 月1 日起至95年6
      月30日止共計30個月占有系爭土地之全部？其擺放電纜線
      軸等物品之面積是否逾662 平方公尺？
    3.原告是否得請求被告依稅捐主管機關對農業用地之標準將
      系爭土地回復原狀？
    4.原告得請求因被告侵權行為所受侵害租金之數額為若干？
      得否以每月125,000 元之租金行情請求被告賠償30個月之
      租金損害375 萬元？
    5.原告得否請求被告賠償93年、94年之地價稅153,229元？
    6.原告得否請求律師訴訟及相關顧問費523,093元？
  (三)兩造爭執事項中關於被告丁○○部分、原告請求依稅捐主管
    機關對農業用地之標準將系爭土地回復原狀部分、律師訴訟
    及相關顧問費部分均經原告撤回，故本院毋庸再就此部分審
    理。
四、被告台通光電公司自92年1 月1 日起至94年5 月19日止，占
    有839A部分土地搭建鐵皮屋、鐵棚架，另自93年9 月15日起
    至94年1 月6 日止，占用系爭土地662 平方公尺以擺放電纜
    線軸等物品，原告得請求被告賠償相當租金之損害：
  (一)原告主張系爭土地為其所有，台通光電公司自92年1 月1 日
    起至94年5 月19日止，在如附圖所示839A部分搭建鐵皮屋、
    鐵棚架（面積270.76平方公尺），另於93年9 月15日起至93
    年9 月30日止占用系爭土地662 平方公尺以擺放電纜線軸等
    物品之事實，業據原告提出土地登記謄本1 件（見本院卷第
    48頁、第104 頁）為證，為被告所不爭執，並據兩造協議不
    爭執，自堪採信為真實。
  (二)原告固另主張被告除839A之270.76平方公尺外，另占有使用
    系爭土地全部2654.98 平方公尺（即系爭土地總面積2925.7
    4 ㎡－270.76㎡＝2654.98 ㎡），期間自92年1 月1 日起至
    94年8月17日本院刑事庭勘驗系爭土地之日止等語。
  (三)按當事人主張有利於己之事實者，就其事實有舉證之責任，
    民事訴訟法第277 條定有明文。原告主張除被告自認範圍外
    ，另占有系爭土地全部，期間自92年1 月1 日起至94年8 月
    17日止之事實，自應由原告就被告自認範圍外之占有事實負
    舉證責任。
  (四)如附圖所示839A部分土地：原告固以被告既自認占有系爭土
    地，且至94年8 月17日本院刑事庭勘驗時始確定被告已拆除
    如附圖所示839A部分之鐵皮屋及鐵棚架云云。經查原告另自
    訴被告竊佔案件（本院94年度自字第20號），經本院刑事庭
    號竊佔案件於94年8 月17日勘驗系爭土地時，如附圖所示
    839A之鐵棚架確已拆除，有本院刑事庭勘驗筆錄暨照片在卷
    可按（見刑事卷第91頁以下），核與證人即被告台通光電公
    司總務課長吳愛民於刑事案件中證稱伊94年7 月7 日離職時
    839A之鐵棚架已經拆除等情均相符合（見刑事卷第62頁），
    復與被告抗辯於94年8 月17日以前已拆除839A之鐵棚架等情
    相符，被告甲○○並確曾94年5 月20日向本院刑事庭具狀表
    示其係於台通光電公司自有之土地上興建廠房，而於原告所
    有之系爭土地上搭蓋鐵皮遮雨棚架，且經原告異議後隨即拆
    除遮雨棚（見本院刑事卷第49頁反面、本院卷第69頁），而
    原告迄未能舉證證明被告於94年5 月20日以後仍有占有使用
    系爭土地如附圖839A部分之土地，自難為有利原告之認定。
  (五)如附圖所示839A以外之部分：原告主張被告至94年1 月6 日
    止仍在839A以外部分堆放電纜線等物品之事實，業據原告提
    出照片11幀為證（見本院卷第106 頁至第111 頁），又證人
    即原告之子乙○○於本院審理時證稱其於93年10月19日第一
    次去系爭土地時，系爭土地上即堆放電線，94年1 月6 日當
    天伊與伊二哥去找台通光電公司之總務課長吳愛民，當天系
    爭土地上仍舊堆放電線等物品（見本院卷第232 頁），且觀
    諸原告提出之照片上均可清晰辨識台通光電公司名稱（見本
    院卷第106 頁上方照片）。被告雖抗辯台通光電公司僅自93
    年9 月中旬至月底擺放電纜線約15日云云，然吳愛民於本院
    刑事庭證稱電纜線係93年9 月中旬開始擺放到月底左右，93
    年10月初就整個移開（見刑事卷第61頁），是依吳愛民證稱
    被告確係使用至93年10月間，與被告抗辯僅使用至93年9 月
    底顯有不符，被告抗辯即無足採。況被告於本院審理時復陳
    稱系爭土地為袋地，須經過原告使用之840 地號土地始能進
    入，足證乙○○於94年1 月6 日於系爭土地所見之電纜線確
    係被告擺放，至為明確。又原告固主張被告堆放電纜線之面
    積為系爭土地之全部，然查依原告提出之照片觀之，系爭土
    地顯仍有部分雜草叢生，且大部分為空地（見本院卷第106
    頁至第111 頁），是原告既未能就逾被告自認堆放電纜線之
    662 平方公尺之部分，舉證證明被告確有占有之事實，被告
    占有堆放電纜線之面積自應以其自認之662平方公尺為準。
五、茲將原告得請求被告連帶賠償之損害敘述如下：
  (一)相當租金之損害賠償：
    1.按因故意或過失，不法侵害他人之權利者，負損害賠償責
      任，民法第184 條第1 項前段定有明文。次按公司負責人
      對於公司業務之執行，如有違反法令致他人受有損害時，
      對他人應與公司負連帶賠償之責，公司法第23條第2 項亦
      有明文。被告甲○○為台通光電公司之負責人，證人吳愛
      民於本院刑事庭證稱關於系爭土地之事伊均向董事長甲○
      ○報告，台通光電公司最主要決策者是董事長（見刑事卷
      第59頁），核與該案共同被告丁○○所述相符（見刑事卷
      第62頁），是甲○○執行台通光電公司業務，違反法令致
      原告受損害，自應與台通光電公司連帶負侵權行為損害賠
      償責任。
    2.按城市地方房屋之租金，以不超過土地及其建築物申報總
      價年息10% 為限，土地法第97條第1 項定有明文，此項規
      定，依同法第105 條，於租用基地建築房屋均準用之，而
      上開法文所稱「申報總價年息10% 為限，乃指租金之最高
      限額而睚，並非必須照申報價額年息10% 計算，尚須斟酌
      基地及建築物之位置，工商業繁榮之程度，以為決定。查
      被告甲○○自92年1 月1 日起至94年5 月19日止占有系爭
      土地搭蓋鐵棚架之839A之面積為270.76平方公尺，另自93
      年9 月15日起至94 年1月6 日止堆放電纜線之面積662 平
      方公尺，其89年7 月起之申報地價為每平方公尺4,560 元
      ，另自93年1 月起之申報地價為每平方公尺2,000 元，有
      原告提出之地價謄本1 件在卷足按（見本院卷第105 頁）
      ，系爭土地為田地，位於二省道及新莊市○○路附近之五
      股工業區旁，附近土地均係供作工廠之用等情，業據原告
      陳述在卷，並為被告所不爭執，本院參酌系爭土地之坐落
      位置，工商業繁榮程度、經濟價值，與被告利用系爭土地
      所受利益等情狀，認原告請求之不當得利應以系爭土地各
      期申報地價年息7%為適當，故被告就83 9A 部分得請求相
      當租金之損害賠償為138,738 元｛計算式：【92年1 月1
      日起至92年12月31日止共計1 年：4,560 元/㎡ ×270.76
      ㎡×10% ×70% ＝86,427元，元以下4 捨5 入，以下同】
      ＋【93年1 月1 日起至94年5 月19日止共計1 年4 月19日
      （即約1.38年）：2,000 元/ ㎡×270.76㎡×10% ×70%
      ×1. 38 年＝52,311元】＝138,738 元｝；就839A以外
      662 平方公尺得請求相當租金之損害賠償為157,927 元｛
      計算式：【92年9 月15日起至92年12月31日止共108 日即
      約0.30年：4,560 元/ ㎡×662 ㎡×10% ×70% ×0.30年
      ＝63,393元】＋【93年1 月1 日起至94年1 月6 日止共計
      1 年又6 日（即約1.02年）：2,000 元/ ㎡×662 ㎡×
      10% ×70% ×1.02年＝94,534元】＝157,927 元｝，共計
      原告得請求被告連帶賠償相當租金之損害金額為296,665
      元（即138,738元＋157,927 元＝296,665 元）。
  (二)93年、94年之地價稅153,229元：
    1.原告主張因被告無權占有系爭土地，臺北縣政府稅捐稽徵
      處新莊分處於92年間稽查以系爭土地非供農用而自93年起
      改按一般用地稅率課徵地價稅，致原告額外繳交93年、93
      年度地價稅總計153,229 元之事實，業據原告提出臺北縣
      政府稅捐稽徵處新莊分處函影本1 件、93年、94年地價稅
      課稅明細表影本2 件、地價稅繳款書影本2 件（見本院卷
      第42頁、第52頁正反面）為證，原告確有繳納93年、94年
      地價稅之事實，復為被告所不爭執，自堪採信為真實。
    2.臺北縣政府稅捐稽徵處確係因系爭土地原屬農業用地，非
      依法令變更為非農業使用，因與土地稅法第22條規定不符
      ，應自93年起改按一般用地稅率課徵地價稅等情，觀諸原
      告提出臺北縣政府稅捐稽徵處新莊分處函文影本之記載自
      明。被告雖抗辯系爭土地遭他人傾到垃圾、廢土，致為稅
      捐機關改按一般用地稅率課徵地價稅云云，惟查被告自92
      年1 月1 日起至94年5 月19日止無權占有系爭土地搭蓋如
      附圖所示839A之棚架，其面積廣達270.76平方公尺，另自
      93年9 月15日起至94年1 月6 日止占用系爭土地662 平方
      公尺堆放電纜線等物品，足證被告搭蓋鐵棚架無權占有系
      爭土地之事實，與稅捐機關93、94年度課徵地價稅之間確
      有相當因果關係，被告自應負侵權行為損害賠償責任。即
      令其他部分遭他人傾倒垃圾廢土，同為稅捐主管機關就系
      爭土地改依一般用地稅率課徵地價稅之原因，惟被告與該
      傾倒垃圾之他人就此部分應屬行為關連共同，應成立共同
      侵權行為，原告自得就此部分之損害向被告請求賠償，不
      因有其他共同侵權行為人而得阻卻被告之侵權行為責任。
      又被告抗辯原告應向稅捐機關依行政爭訟程序循求救濟云
      云，惟查被告無權占有使用839A之土地搭蓋鐵棚架至94年
      5 月19始拆除，並於系爭土地堆放電纜線至94年1 月6 日
      止，致稅捐機關課徵地價稅，即令原告依行政爭訟程序循
      求救濟，亦將致行政爭訟無理由，是被告自應就93年、94
      年地價稅153,229 元對原告連帶負侵權行為損害賠償責任
      。
  (三)石頭清運、整地、覆土等工程費用477,750元部分：
    1.原告主張系爭土地上仍有廢土石礫等，回復原狀時必須將
      廢土石礫移除運離，並重新填土，方能回復可供種植農業
      用地之狀態，經原告詢價後，系爭土地石頭清運、整地、
      覆土等工程所需費用為477,750 元，原告自得請求回復原
      狀所必要之費用等語，並提出估價單影本1 紙為證（見本
      院卷第154頁）。
    2.惟查被告自始即否認曾堆置廢土石礫於系爭土地上，而係
      遭不肖業者等偷倒廢土及遭人傾倒垃圾，被告甲○○僅指
      示員工將土地內之廢土及垃圾清理乾淨（見刑事卷第48頁
      反面、第49頁正面至反面），被告僅自認於系爭土地上搭
      蓋鐵棚架及堆放電纜，自難認被告有於系爭土地上覆蓋石
      礫廢土等之侵權行為。又原告提出之估價單係將系爭土地
      回復農業用地之標準，惟系爭土地於被告無權占有前已遭
      他人傾倒垃圾廢土，有被告提出之照片在卷可參（見本院
      卷第82頁至第85頁）），原告雖稱該等照片有無日期者，
      亦有日期為94年5 月16日者，原告既不否認被告提出之照
      片係攝自系爭土地，足證系爭土地確有遭他人傾倒垃圾廢
      土之事實，尚難認被告無權占有之侵權行為前，系爭土地
      係處於合農用之狀態，是原告既未舉證證明被告有於系爭
      土地上傾倒覆蓋石礫廢土之侵權行為，復未舉證證明被告
      無權占有之侵權行為之前系爭土地係處於合於農用之狀態
      ，故原告請求被告賠償將系爭土地回復農用狀態之必要費
      用477,750元，自屬無據。
  (四)基上，原告得請求被告連帶賠償之金額為449,894 元（即29
    6,665 元＋153,229元＝449,894元）。
六、從而，原告依據侵權行為損害賠償請求被告連帶賠償449,89
    4 元及自95年8 月24日民事準備暨陳報狀(二)送達繕本翌日即
    95年8 月26日起至清償日止，按年息5%計算之法定遲延利息
    ，為有理由，應予准許；逾此部分之請求，為無理由，應予
    駁回。
七、因本案論證已臻明確，兩造其餘主張、陳述及所提之證據暨
    攻擊防禦方法，經本院審酌後，認均與本案判斷結果無影響
    ，毋庸再予一一審酌，附此敘明。
八、結論：本件原告之訴為一部有理由，依民事訴訟法第79條、
    第85第2 項，判決如主文。
中    華    民    國    95    年    10    月    13    日
                  民事第一庭    法  官  周舒雁
上列正本係照原本作成
如對本判決上訴，須於判決送達後20日內向本院提出上訴狀
中    華    民    國    95    年    10    月    13    日
                                書記官  張坤校


司法院資訊處製作；財團法人民間司法改革基金會備份。
